臺灣高等法院高雄分院刑事判決　　 94年度上更(一)字第244號
上　訴　人
即　被　告　乙○○
選任辯護人　何永福　律師
上　訴　人
即　被　告　丁○○
上列上訴人因妨害自由案件，不服臺灣高雄地方法院91年度訴字
第172 號中華民國91年7 月3 日第一審判決（起訴案號：臺灣高
雄地方法院檢察署90年度偵字第9401號），提起上訴，判決後經
最高法院發回更審，本院判決如左：
      主  文
原判決撤銷。
乙○○、丁○○共同以非法方法剝奪人之行動自由，乙○○處有
期徒刑壹年貳月、丁○○處有期徒刑貳年。
扣案如附表所示之本票，及圓鍬壹把，均沒收。
      事  實
一、乙○○於民國（以下同）84年間承包泰昱建設有限公司（負
    責人丙○○，下稱泰昱公司）之真善美財神金店工程，詎完
    工後，丙○○尚積欠工程款新台幣（下同）三百多萬元，屢
    經催討，丙○○均藉故拖欠未還，乙○○因而心生不滿，嗣
    於86年6 月間某日，乙○○邀同丁○○、邱中木（由原審通
    緝中）及「陳健志」之不詳年籍之成年男子，在台南市某處
    ，乙○○表示願以50萬元代價委託其等以強暴強押丙○○之
    方式索討債務，經丁○○、邱中木及「陳健志」之不詳年籍
    之成年男子同意後，四人乃共同基於妨害自由之犯意聯絡，
    由乙○○將丙○○簽發之本票等債權憑證資料交給丁○○及
    邱中木，86年6 月28日上午某時，丁○○駕駛TQ-3413 號藍
    色自用小客車載邱中木、「陳健志」，前往高雄市苓雅區○○○路272 號泰昱公司外守候，同日上午8 時40分許，見丙○○欲進入泰昱公司上班，邱中木、「陳健志」旋以手架住
    丙○○手臂而強行押入車中，丁○○隨即駕車快速離開現場
    及四處繞行，不使丙○○下車，而非法剝奪丙○○之行動自
    由。途中丁○○、邱中木及「陳健志」即告知係為乙○○討
    債，要脅丙○○支付欠款，否則不准回去。丁○○另以電話
    聯絡女友林玉娟（已經判決有期徒刑1 年2 月確定）攜帶存
    摺、印章，於同日上午11、12時許，在台南市之「沙卡哩巴
    」處等候。丁○○隨後於該處開車搭載林玉娟，邱中木、「
    陳健志」則將丙○○夾坐於該車後座中央。丁○○繼續開車
    繞行台南市區，途經台南市區某五金行時，邱中木要林玉娟
    下車購買圓鍬1 把，林玉娟明知丁○○、邱中木及「陳健志
    」正強押丙○○欲索討債務，亦未避讓，亦基於共同妨害自
    由之犯意聯絡，下車購買圓鍬1 把，以備威嚇丙○○之用。
    其後丁○○開車至台南縣新化虎頭埤山上，丁○○、邱中木
    及「陳健志」又對丙○○恫嚇稱：「如不交款就將其活埋」
    等語，而以加害生命之言語，告知丙○○，致丙○○聞言心
    生畏懼，急切以行動電話與其公司經理甲○○多次聯絡籌措
    款項。丁○○復開車下山，駛往高雄縣興達港，途中經過文
    具行時，又令林玉娟下車購買空白本票及紙筆等文具備用。
    嗣該車行駛至興達港附近一處空地時，丁○○、邱中木及「
    陳健志」得知確僅能籌得30萬元，丁○○即指示甲○○將30
    萬元入林玉娟提供之台南永樂郵局所設之第051233之9 號
    帳戶內，同時令丙○○簽發附表所示本票3 紙交邱中木收執
    。同日下午4 時5 分許，甲○○將30萬元如數匯入林玉娟帳
    戶後，丁○○即開車至台南市新義郵局，同日下午4 時17分
    許，林玉娟領得30萬元後交予邱中木。同日下午5 時許，丁○○、邱中木及「陳健志」始在台南市濱海工業區附近釋放
    丙○○，前後剝奪丙○○行動自由約8 小時20分之久。邱中
    木取得30萬元及附表所示本票3 紙後，將其中3 萬元交予丁○○，附表所示本票3 紙轉由丁○○交予林玉娟保管，餘款
    則由邱中木取走。嗣經丙○○報警查獲林玉娟後，始循線查
    悉上情，林玉娟並於本院88年2 月22日審理中交出其等犯罪
    所得之如附表所示之本票3 紙扣案。
二、案經高雄市政府警察局苓雅分局移送及臺灣高雄地方法院檢
    察署檢察官自動檢舉偵查起訴。
      理  由
一、訊之上訴人乙○○、丁○○均妨害自由，上訴人乙○○辯稱
    ：我因路途不方便，才委請邱中木等人向丙○○索討欠款，
    但有表示要用合法手段云云；上訴人丁○○辯稱：沒有妨害
    自由，是冤枉的云云。惟查：
（一）上揭強押被害人丙○○索債之事實，已迭據上訴人丁○○
      於原審訊問時及本院前審審理時坦承不諱（見原審91年3
      月13日訊問筆錄、91年6 月19日審判筆錄即原審卷第27、
      28 、66 、67頁，本院上訴審91年11月5 日審判筆錄即本
      院上訴審卷第87、88頁），核與被害人丙○○指訴及共犯
      林玉娟於原審87年度重訴字第19九號、本院89年度上訴字
      第33號盜匪案件審理中供述相符（見警卷第2~3 頁、87年
      度重訴字第19號卷一第101~104頁、卷二第32頁、第64~67
      頁、本院89年度上訴字第33號卷）。又證人甲○○在警訊
      、偵查及審理中亦證述見被害人丙○○遭人架入TQ-3413
      號小客車載離，嗣後並依指示籌款30萬元入林玉娟之台
      南永樂郵局第051233之9 號帳戶內等語明確（見警卷第4
      頁、86年度偵字第21246 號偵查卷第12頁）。復有郵政國
      內匯款請購單影本1 紙、郵政存簿儲金提款單影本1 紙附
      卷，暨如附表所示之本票3 紙扣案足稽（見87年度偵續字
      第30號偵查卷第19、20頁、本院89年度上訴字第33號卷）
      。再上訴人丁○○等人強押被害人丙○○係使用TQ=3413
      號藍色自用小客車，已據證人甲○○在警訊指述明確；而
      該車原係案外人呂福教所有，於83年11月間作價38萬元清
      償案外人莊阿田債務，而交由莊阿田使用，惟莊阿田試車
      後認為車況不良，乃將該車交給邱中木等情，業據證人呂
      福教、莊阿田於原審87年度重訴字第19號案件審理中到庭
      證述在卷（見該案卷88年2 月26日、7 月27日訊問筆錄）
      ，足見邱中木等人確有參與強押被害人丙○○甚明。
（二）上訴人乙○○於84年2 月27日與泰昱公司簽約，以345 萬
      3,950 元之代價，承攬該公司在雲林縣西螺鎮所興建真善
      美財神金店工地之泥作工程，該工程約1 個多月即已完工
      ，惟被害人丙○○所簽發之支票遭退票，屢經催討後，丙○○先後於84年8 月4 日簽發面額三百零五萬元，到期日
      同年月15日之本票1 紙予乙○○，又於84年8 月15日與乙○○書具切結書，及背書交付發票日85年1 月30日，面額
      350 萬元，由敏鍵公司所簽發之支票1 紙，嗣上訴人乙○○提示後遭退票，丙○○再交付蔡永富所簽發之支票2 張
      ，到期提示亦均遭退票等情，業經原審87年度重訴字第19
      號案件審理中，承審法官依職權逕赴上訴人乙○○位於雲
      林縣西螺鎮新安里新社95號住處執行搜索，扣得前開工程
      承攬契約書、支票及退票理由單、本票、切結書影本附卷
      可稽（見原審87年度重訴字第19號卷一第272~292 頁），
      上訴人乙○○與被害人丙○○有債務糾紛，應可認定。又
      衡諸一般常情，上訴人乙○○與被害人丙○○間之債權債
      務關係，苟非上訴人乙○○及被害人丙○○之親屬或相關
      人，豈能知悉。惟上訴人丁○○、邱中木、「陳健志」強
      押被害人丙○○後，即表明係為上訴人乙○○討債等語，
      此迭經被害人丙○○指訴在卷，另上訴人丁○○、邱中木
      均住於高雄縣，與上訴人乙○○住處相隔甚遙，與上訴人
      乙○○、被害人丙○○亦非至親好友，竟能知悉被害人丙○○積欠上訴人乙○○債務？再上訴人丁○○於原審審理
      中已供稱：「…從他（指乙○○）找到我們及他當初講話
      口氣得知，只要能拿到錢，怎麼做都沒關係，因為丙○○
      欠錢態度太惡劣，如果不讓他嚇到是不會還錢，之後乙○○就告知我們丙○○公司地址…」等語甚明（見原審卷第
      28頁），上訴人丁○○、邱中木、「陳健志」既與上訴人
      乙○○非至親好友，竟同時願為上訴人乙○○以暴力催討
      債務，而干冒妨害自由之罪責？在在均有悖常情，且丁○○既稱「只要能拿到錢，怎麼做都沒關係」「如果不讓他
      嚇到是不會還錢」等語，足証上訴人乙○○與丁○○等已
      有暴力討債之犯意聯絡，上訴人乙○○辯稱不知丁○○、
      邱中木、「陳健志」等人以妨害自由手段向被害人丙○○
      催討欠款，尚難採信。嗣後上訴人丁○○於本院審理時雖
      翻異改稱：他（指乙○○是沒有這樣說…時間太久了，記
      不得了等語，應是嗣後翻異迴護之詞，亦不足採，以丁○○先前之陳述為可採。
（三）證人劉瑞章於本院上訴審審理中固證述其得知上訴人乙○○遭被害人丙○○積欠款項，乃介紹邱中木為乙○○催討
      欠款，乙○○有表示要用和平方式、合法手段等語（見本
      院上訴審卷91年11月5 日言詞辯論筆錄）。然互核證人劉
      瑞章與被告乙○○就介紹邱中木為被告乙○○認識之時間
      、地點、見面情形，證人劉瑞章係證稱：「（問：邱中木
      如何介紹給乙○○？）原本他們都不認識，我先打行動給
      邱中木及乙○○出來見面，見面地點可能在台南。有3 人
      在場，我及邱中木、乙○○，邱中木又帶1 個人來，地點
      在台南仁德交流道，時間是下午，我們見面後是在咖啡廳
      座，並說如何幫忙要到錢。（問：乙○○有拿資料給邱中
      木？）好像沒有。講完事情就一起離開。」等語，上訴人
      乙○○則供稱：「（問：你與邱中木見面是在何時約定、
      何地點、與何人談到什麼內容，交付什麼東西？）高雄的
      咖啡廳，什麼路不知道，在場的人有邱中木及我。劉瑞章
      不在場。邱中木有帶2 位朋友來，總共4 人。我說丙○○
      欠我工程款時間很久了，工人一直要錢，想拜託邱中木用
      合法手段幫忙處理，我有交付本票及支票給邱中木，到底
      是交付原本或影本已經想不起來了。（問：你們除了那次
      與邱中木見面，其他還有和他們聯絡並提到要錢的事？）
      當天說完有跟他們一起去丙○○的公司。在咖啡廳見面談
      到討債的事情及交付資料給他們之後就沒再見面。丁○○
      一直沒有出面」等語，證人劉瑞章與上訴人乙○○陳述均
      不一致，證人劉瑞章之證言，其真實性即非無疑，尚難遽
      信。
    綜上所述，上訴人乙○○空言否認，顯係卸責之語，不足採
    信，上訴人乙○○、丁○○共同妨害自由，事證明確，其等
    犯行均堪以認定。
三、核上訴人乙○○、丁○○所為均係犯刑法第302 條第1 項之
    以非法方法剝奪人之行動自由罪。上訴人乙○○、丁○○雖
    有恫嚇被害人丙○○之言語，惟此行為屬包含於妨害行動自
    由之同一意念中，乃剝奪行動自由之部分行為，應不另論罪
    （最高法院74年臺上字第3404號判例參照）。又上訴人乙○○因丙○○積欠其債務，委託丁○○、邱中木及「陳健志」
    之不詳真實姓名成年男子等人強押丙○○取償之方式討債，
    並提供報酬50萬元，顯係以自己犯罪之意思參與本件犯行，
    而與上訴人丁○○及共同被告邱中木、「陳健志」之不詳真
    實姓名成年男子等人，具有犯意聯絡及行為分擔，均屬共同
    正犯。另共同正犯並不限於事前共犯，即犯罪行為持續中加
    入者亦可為犯罪之共同正犯，故共犯林玉娟於被告丁○○等
    妨害自由行為持續中，加入為共犯，自與上訴人乙○○、丁○○、邱中木等人亦同為共同正犯。
四、原審予以論科，固非無見，惟查扣案如附表所示之本票3 紙
    ，係上訴人乙○○、丁○○等犯罪所得之物，原判決事實欄
    未記載係犯罪所得之物，上訴人乙○○、丁○○上訴否認犯
    妨害自由罪，雖無理由，惟原判決既有可議，自應予撤銷改
    判。審酌上訴人乙○○為催討欠款，竟以暴力方式討債，助
    長社會暴戾風氣，嚴重危害治安，且於犯罪後飾詞圖卸，藉
    免刑責，而上訴人丁○○共同以暴力手段，企圖藉多人之力
    不勞而獲取得50萬元報酬，造成被害人及其家屬身心驚恐無
    以名狀，乙○○被倒之債係工程款，係為發工人工資而催討
    無著才犯罪，其等動機、目的、手段等一切情狀，爰量處上
    訴人乙○○有期刑1 年2 月、上訴人丁○○有期徒刑2 年，
    並說明如附表編號一之3 紙本票，係上訴人乙○○、丁○○
    等人強逼被害人丙○○簽發而取得，自屬犯罪所得之物，應
    依刑法第38條第1 項第3 款之規定宣告沒收，又共犯林玉娟
    購得之圓鍬1 把，自屬上訴人丁○○等人所有，且係供上訴
    人丁○○等犯罪所用之物，業據上訴人丁○○供述在卷，雖
    未扣案，惟不能証明已滅失，自仍應依刑法第38條第1 項第
    2 款之規定宣告沒收諭知。
據上論結，應依刑事訴訟法第369 條第1 項前段、第364 條、第
299 條第1 項前段，刑法第28條、第302 條第1 項、第38條第1
項第2 款、第3 款、罰金罰鍰提高標準條例第1 條前段，判決如
主文。
本案經檢察官陳國全到庭執行職務。
中　　華　　民　　國　　94　　年　　11　　月　　8 　　日
                  刑事第六庭    審判長法  官  王憲義
                                      法  官  李璧君
                                      法  官  張盛喜
以上正本證明與原本無異。
如不服本判決應於收受本判決後10日內向本院提出上訴書狀，其
未敘述上訴理由者，並得於提起上訴後10日內向本院補提理由書
狀（均須按他造當事人之人數附繕本）「切勿逕送上級法院」。
中　　華　　民　　國　　94　　年　　11　　月　　9 　　日
　　　　　　　　　　　　　　　　　　　書記官  林明威
附錄本判決論罪科刑法條
刑法第302條第1項：
私行拘禁或以其他非法方法，剝奪人之行動自由者，處5 年以下
有期徒刑、拘役或300 元以下罰金。
附表：
┌───┬──────┬───────┬───────┬───────┐
│編 號 │ 發  票  日 │  到  期  日  │  本票票號    │ 面    額     │
├───┼──────┼───────┼───────┼───────┤
│  一  │八十六年六月│八十六年七月二│三○三八二六號│新臺幣一百十萬│
│      │二十日      │十五日        │              │元            │
├───┼──────┼───────┼───────┼───────┤
│  二  │八十六年六月│八十六年七月二│三○三八二七號│新臺幣一百十萬│
│      │二十日      │十五日        │              │元            │
├───┼──────┼───────┼───────┼───────┤
│  三  │八十六年七月│八十六年七月二│三○三八二八號│新臺幣一百萬元│
│      │二十日      │十五日        │              │              │
└───┴──────┴───────┴───────┴───────┘
